【裁判字號】    95,交聲,392
【裁判日期】    950731
【裁判案由】    交管條例聲異
【裁判全文】
臺灣板橋地方法院交通事件裁定             95年度交聲字第392號
異  議  人  甲○○
即受處分人
上列異議人因違反道路交通管理處罰條例案件，對於交通部公路
總局臺北區監理所於民國九十五年一月二十四日所為北監自裁字
第四○－ＡＢＬ六○二九一二號裁決，聲明異議，本院裁定如下
：
    主  文
異議駁回。
    理  由
一、按車輛行至無號誌或號誌故障而無交通警察指揮之交岔路口
    ，支線道車應暫停讓幹線道車先行；汽車駕駛人，爭道行駛
    有支線道車不讓幹線道車先行者，處六百元以上一千八百元
    以下罰鍰，並記違規點數一點，道路交通安全規則第一百零
    二條第一項第二款、道路交通管理處罰條例第四十五條第九
    款、第六十三條第一項第一款分別定有明文。次按道路交通
    管理處罰條例雖於民國九十四年十二月二十八日經總統公布
    修正，並自九十五年七月一日經行政院以院臺交字第○九五
    ○○八七六八五號令發布施行，修正後第四十五條第九款為
    「九、支線道車不讓幹線道車先行。少線道車不讓多線道車
    先行。車道數相同時，左方車不讓右方車先行。」。按行為
    之處罰，以行為時之法律有明文規定者為限，此為民主法治
    國家之基本原則，於違反行政法上義務之處罰，亦有其適用
    。故行政罰處分之適法性，原則上應以人民行為時之法律狀
    態為判斷基準。即使採取所謂「從新從輕」法則，就行政罰
    而言，原則上應係指「行為後法律有變更者，適用行政機關
    最初裁處時之法律。但裁處前之法律有利於受處罰者，適用
    最有利於受處罰者之規定」，即該行政罰之適法性，原則上
    以原處分作成時之法律狀態為判斷基準，而非以法院裁判時
    之法律狀態為判斷基準。法院僅係事後審查行政處分之適法
    性，並不自為行政處分，亦非代替行政機關為處分，本不生
    「裁處」之問題，自無從以裁判時之法律狀態論斷行政罰是
    否適法（最高行政法院九十五年度判字第三三五號、第三三
    六號判決意旨參照）。又九十五年二月五日施行之行政罰法
    第五條採「從新從輕」原則，所謂「從新」亦係指「適用行
    政機關最初裁處時之法律」，惟在行政罰法施行前，就一般
    行政罰適法性之判斷基準時，法律無統一明文規定，行政法
    學者通說係以人民行為時之法律狀態為準（臺北高等行政法
    院九十四年度訴字第八十九號判決、臺灣高等法院九十四年
    度交抗字第七九六號判決亦同此見解）。再則法律不溯及既
    往，乃法律適用之基本原則，如認其事項有溯及適用之必要
    者，即應以法律明白規定，方有所依據，行政罰法第四十五
    條即依上旨而設「本法施行前違反行政法上義務之行為應受
    處罰而未經裁處，於本法施行後裁處者，除第十五條、第十
    六條、第十八條第二項、第二十條及第二十二條規定外，均
    適用之。」之可溯及既往之例外規定，即除上開情事外，該
    法原則上不溯及既往。本件違規行為發生於九十四年七月三
    十日，原處分機關裁處時間為九十五年一月二十四日既未生
    道路交通管理處罰條例修正施行情事，且在行政罰法施行前
    即已裁處，故本件無上開修正施行之道路交通管理處罰條例
    及行政罰法之適用，仍應依「實體從舊程序從新」之原則，
    依行為時即修正前之道路交通管理處罰條例第四十五條第九
    款、第六十三條第一項第一款之規定處罰。
二、異議人即受處分人甲○○駕駛車號CB－六七五五號自用小客
    車，於九十四年七月三十日上午十一時三十八分許自臺北市
    ○○○路一二二之一號旁無名巷由南向西左轉，於出巷後其
    右前車頭撞及由楊伯廩所駕駛車號DV－一六○七號自臺北市
    ○○○路向西直行之自用小客車，嗣經臺北縣政府警察局松
    山分局交通隊，以受處分人有支線道車不讓幹線道車先行之
    違規事實而製單舉發，受處分人未於應到案日期（九十四年
    九月十日）前向原處分機關提出申訴，亦未到案接受裁決，
    原處分機關乃於九十五年一月二十四日依道路交通管理處罰
    條例第四十五條第九款（裁決書贅載第一項）及違反道路交
    通管理事件統一裁罰基準表之規定，裁處受處分人罰鍰新臺
    幣一千八百元，並依同條例第六十三條第一項第一款（裁決
    書僅略載第六十三條第一項）規定，並記違規點數一點。
三、異議人即受處分人甲○○固於聲明異議狀中對於上揭時、地
    駕車與楊伯廩所駕駛之自用小客車發生交通事故之事實並不
    否認，惟矢口否認有何違反道路交通管理處罰條例之行為，
    辯稱：伊在出巷口前已先行停車讓由長春路幹道由東向西之
    車輛先行，伊出巷口之車速不到十公里，楊伯廩所駕駛之自
    用小客車自敦化北路右轉至長春路距巷口僅有二十公尺，自
    應慢行，惟該車並未減速，始為本件車禍之主因云云。經查
    ，受處分人有駕駛上揭自用小客車自臺北市○○○路一二二
    之一號旁無名巷之支道由南向西左轉，於出巷後未讓楊伯廩
    所駕駛經臺北市○○○路○道向西直行之自用小客車，因而
    其車右前車頭撞及楊伯廩所駕駛自用小客車之左前車葉子板
    處等事實，業據楊伯廩於臺北市政府警察局松山分局交通分
    隊調查時指述明確，並有該交通分隊交通事故談話紀錄表、
    現場圖、調查報告表在卷足稽。據異議人所辯，其在出巷口
    前已先行停車讓由長春路幹道由東向西之車輛先行，及楊伯
    廩所駕駛之自用小客車自敦化北路右轉至長春路距巷口僅有
    二十公尺云云之內容觀之，知肇事前二人之行車位置及行向
    ，為異議人在敦化北路一二二之一號旁無名巷之支道，其行
    向為由南向西左轉，而楊伯廩所駕駛之自用小客車之位置為
    臺北市○○○路○道，行向為由東向西直行無訛，此與楊伯
    廩之談話紀錄內容相合，並有上揭資料足考。按「汽車行駛
    至交岔路口，其行進、轉彎，應依左列規定：二、車輛行至
    無號誌或號誌故障而無交通警察指揮之交岔路口，支線道車
    應暫停讓幹線道車先行。」道路交通安全規則第一百零二條
    第一項第二款定有明文。衡之異議人與楊伯廩二車之撞及點
    ，為出巷後長春路之中線位置，此有上揭現場圖可按，異議
    人若確已在出巷口前即行停車，並禮讓幹道長春路上之車輛
    先行，待確認長春路由東向西之車輛已無來車後，再行出巷
    左轉，顯無可能在一出巷後即撞及長春路直行之車輛，所辯
    與肇事資料均不相合，委無足取，無證據足資證明異議人出
    巷口前有禮讓幹道之事實。本件事證明確，異議人之違規行
    為堪予認定，應依法處罰。從而，原處分機關據以援引修正
    前道路交通管理處罰條例第四十五條第九款及違反道路交通
    管理事件統一裁罰基準表之規定，裁處受處分人罰鍰新臺幣
    一千八百元，並依同條例第六十三條第一項第一款規定，並
    記違規點數一點，依首揭說明，於法尚無違誤、不當之處，
    是本件異議人之異議為無理由，應予駁回。
據上論斷，應依道路交通案件處理辦法第十九條，裁定如主文。
中    華    民    國    95    年    7     月    31    日
                 臺灣板橋地方法院交通法庭
                           法  官  王綽光
以上正本證明與原本無異
如不服本裁定應於送達後5日內向本院提出抗告狀
                           書記官  許清秋
中    華    民    國    95    年    8     月    4     日


司法院資訊處製作；財團法人民間司法改革基金會備份。
